【裁判字號】    98,消債抗,6
【裁判日期】    980630
【裁判案由】    更生事件
【裁判全文】
臺灣臺北地方法院民事裁定             98年度消債抗字第6號
抗  告  人  甲○○
上列抗告人因更生事件對於中華民國97年9 月30日本院97年度消
債更字第720 號裁定提起抗告，本院裁定如下：
    主  文
抗告駁回。
抗告程序費用新台幣壹仟元由抗告人負擔。
    理  由
一、本件抗告意旨略以：抗告人曾於民國95年間依照中華民國銀
    行公會會員辦理消費金融案件無擔保債務協商機制與金融機
    構成立協商，其協商內容為每月還款新臺幣（下同）48,208
    元，惟當時抗告人每月平均收入約有50,000元（另有兼職但
    不固定之佣金），基於考量如不接受銀行提出之協商內容，
    所有債權銀行不僅將恢復催收動作，且將繼續以原先計息方
    式計算高額之遲延利息及違約金，抗告人生活深受干擾，故
    抗告人迫於現實及銀行壓力，縱使明知依最大債權銀行提出
    之還款方案，遠超過其收入，亦只能繼續向親友籌措以履行
    協商方案，然抗告人總計繳納19期後，已無任何親友願再繼
    續協助抗告人償債，抗告人顯係處於急迫、輕率及無經驗之
    情形下，而簽署顯不公平之協商還款方案，縱事後因無力償
    還而毀諾，亦可認為係因不可歸責事由。承上，原審並未考
    量抗告人與銀行成立債務協商之背景，即遽謂抗告人無法履
    行協商內容，係可歸責於己之事由所致，顯有違誤。爰依法
    提起本件抗告，請求廢棄原裁定，並請准予抗告人更生之聲
    請等語。
二、按「聲請更生或清算不合程式或不備其他要件者，法院應以
    裁定駁回之，但其情形可以補正者，法院應定期間先命補正
    」；「債務人與金融機構協商成立者，不得聲請更生或清算
    。但因不可歸責於己之事由，致履行顯有重大困難者，不在
    此限」；「本條例施行前，債務人依金融主管機關協調成立
    之中華民國銀行公會會員辦理消費金融案件無擔保債務協商
    機制與金融機構成立之協商，準用前項之規定」，消費者債
    務清理條例（下稱消債條例）第8 條、第151 條第5 項、第
    6 項分別定有明文。準此，債務人如於消債條例施行前，已
    利用金融主管機關協調成立之中華民國銀行公會會員辦理消
    費金融案件無擔保債務協商機制，與金融機構成立協商，即
    須依約清償債務，僅於其後發生情事變更，在清償期間收入
    或收益不如預期，致該方案履行困難甚或履行不能，且因不
    可歸責於己之事由所致，始能聲請更生或清算，至如認該協
    商方案履行有其他不適當情形，即應再循協商途徑謀求解決
    ，不得逕依消債條例聲請更生。蓋該債務清償方案係經債務
    人行使程序選擇權而與債權人締結之債務清理契約，其即應
    受該契約之拘束，且消債條例更生之規範目的，係在維持債
    務人基本生活之情況下，於債務人之能力範圍內盡力清償債
    務，非謂債務人得任意利用債務清理程序減輕債務。因此，
    為避免債務人針對已成立之協商方案任意毀諾，濫用更生或
    清算之債務清理程序，須債務人於協商成立後因不可歸責於
    己之事由，致其無法履行原定清償方案，始例外得依消債條
    例聲請更生或清算。
三、經查：
    (一)抗告人自承其於消債條例施行前，就其積欠各金融機構之
      信用卡及信用貸款債務，曾利用金融主管機關協調成立之
      中華民國銀行公會會員辦理消費金融案件無擔保債務協商
      機制，與最大債權銀行即國泰世華商業銀行股份有限公司
      成立協商，約定自95年7 月起，分108 期，年利率6 ％，
      每月清償48,208元，依各債權銀行債權金額比例清償債務
      等情，有協議書附於原審卷可按，則除抗告人有因不可歸
      責於己之事由致其履行債務顯有重大困難外，揆諸前揭說
      明，抗告人自不得再依消債條例聲請更生。又抗告人並自
      96年6 月起毀諾。
    (二)本件抗告人固然辯稱其毀諾之原因，係其於協商成立時，
      每月平均收入僅為約50,000元，雖另有兼職但不固定之佣
      金，然於扣除每月生活必要開銷外，最大債權銀行之協商
      還款方案實已遠超過抗告人之收入，因此抗告人迫於現實
      及銀行壓力，僅能透過繼續向親友籌措資金以履行協商方
      案，惟抗告人現已無任何親友願再繼續協助償債，不得已
      為維持生活而毀諾，實係客觀上不可歸責於抗告人之事由
      云云。但查，前揭事由係抗告人於95年6 月9 日協商成立
      當時已知悉之事實；且依抗告人於原審所提出之財產及收
      入狀況說明書、95年綜合所得稅各類所得資料清單所載（
      見原審卷第6 、14頁），其於成立協商當時收入所得在扣
      除每月必要支出後，即已明顯不足負擔協商條件，亦為協
      商當時早已知悉之事實，則抗告人盱衡其經濟狀況、家庭
      收支，並據此評估協商還款條件後，猶願簽署協商協議書
      ，同意債權銀行之無擔保債務還款計劃，自應已考量籌措
      資金來源之規劃，無論其資金來源係來自親友借貸、薪資
      或其他投資獲利等方式，聲請人既同意與債權銀行成立協
      商，自有其籌措資金之來源，是縱抗告人所稱還款資金來
      源係依靠親友借貸以協助清償債務，現已無履行能力，亦
      屬抗告人協商當時可得預期情事，核與「不可歸責於己之
      事由致履行顯有重大困難」之要件不符。至於，抗告人於
      原審陳稱其自96年6 月因任職之公司職務變動而收入減少
      ，致使協商當時履行困難導致毀諾等情，雖有提出員工在
      職情形證明書附於原審卷為憑，然經細觀抗告人提出之95
      年度綜合所得稅各類所得資料清單及96年各類所得扣繳暨
      免扣繳憑單所載，縱認抗告人變動職務之情為真實，抗告
      人於該公司之96年度薪資收入相較95年度而言，薪資並無
      減少之事實，則抗告人所稱因職務變動而不得已毀諾之情
      ，亦非無疑，尚難信為真實，
    (三)又抗告人復陳稱其係迫於現實及銀行壓力，為避免銀行繼
      續以原先計息方式計算高額遲延利息及違約，遂在處於急
      迫、輕率及無經驗之情形下而簽署不公平之協商方案，實
      難可歸責於抗告人云云。惟締結債務清償方案之時，以債
      務人所處之協商時主、客環境，按一般有經驗理性之人之
      標準，並以事後觀察，使債務人作成協商意思表示而發生
      不健全或不自由之情形，有高度蓋然性，始從寬認定有不
      可歸責於債務人之事由。本件抗告人並未能提出相關證明
      ，難令本院產生抗告人有何作成協商之意思表示有不健全
      或不自由之心證，自不足認抗告人有不可歸責之事由。
    (四)再者，抗告人陳稱其於復職後，於97年5 月曾以書面方式
      向最大債權銀行中國信託商業銀行股份有限公司請求共同
      協商，但卻遭以曾參與前置協商成立或銀行公會協商機制
      成立為由而退件等情，此有抗告人提出前置協商退件通知
      函附於原審卷為佐。惟衡以抗告人現既有固定收入之履行
      能力，且其經濟及工作狀況與協商成立時相較，亦無明顯
      變更之情，縱抗告人認該原協商方案有其他不適應予調整
      情形，即應再循協商途徑，經由個別債權銀行協商程序以
      重新評估其資力、債信及還款計劃謀求適當履債；況金融
      機構就曾經參加95年度債務協商毀諾客戶提供「個別一致
      性協商方案」及對有繳款困難之債務協商持續履約客戶供
      提「變更債務協商協議書方案」，可供抗告人再行協商。
      是以，抗告人目前雖然毀諾，仍自當循此途徑以求解決，
      方符合本條例兼顧保障債權人公平受償及重建復甦債務人
      經濟生活之立法目的，實無任由抗告人選擇毀諾聲請更生
      之理。
四、綜上，抗告人之抗告理由，均難認有何不可歸責於己之事由
    ，致履行原協商債務有重大困難之情事。是原審法院認抗告
    人並無不可歸責於己之事由而毀諾，從而裁定駁回債務人更
    生之聲請，並無違誤。抗告意旨指摘原裁定不當，求予廢棄
    另為裁定，為無理由，應予駁回。
五、據上論結，本件抗告為無理由，依消費者債務清理條例第15
    條，民事訴訟法第495 條之1 第1 項、第449 條第1 項、第
    95條、第78條，裁定如主文。
中    華    民    國    98    年    6    月    30    日
                  民事第四庭審判長  法  官  周祖民
                                    法  官  余明賢
                                    法  官  趙子榮
以上正本證明與原本無異。
本裁定不得抗告
中    華    民    國    98    年    6    月    30    日
                                    書記官  謝榕芝

司法院資訊處製作；財團法人民間司法改革基金會備份。
